臺灣基隆地方法院刑事判決　　　　　　　　　　　　　九十一年度訴字第三四八號
　　公　訴　人　臺灣基隆地方法院檢察署檢察官
　　被　　　告　甲○○
　　指定辯護人　本院公設辯護人　乙○○
右列被告因強盜案件，經檢察官提起公訴（九十一年度偵字第七九四、一一四九號）
，本院判決如左：
    主  文
甲○○共同意圖為自己不法之所有，以恐嚇使人將本人之物交付，處有期徒刑壹年貳
月。扣案本票拾貳張（面額新台幣伍萬元壹張、面額壹萬元拾壹張）均沒收。
    事  實
一、緣甲○○之女友戊○○（公訴人另為不起訴處分）曾經於民國九十一年一月間，
    持偽鈔交付丙○○抵償舊債，後丙○○持用上開偽鈔為警查獲（此部分另案偵查
    中），丙○○乃要求戊○○說出偽鈔來源，九十一年二月二十一日凌晨，丙○○
    以電話與戊○○約定同日上午六時許，前往基隆市○○區○○路與暖中街路口（
    即丙○○住家附近）面談偽鈔之事，甲○○知悉其女友戊○○與丙○○約定會面
    心生不滿並認有機可趁，即邀己○○（本院通緝中）一起前往戊○○與丙○○約
    定之會面地點，共同意圖為自己不法之所有之犯意聯絡，欲利用此機會向丙○○
    索取金錢，同日上午六時許，甲○○與己○○抵達基隆市○○區○○路九號樓下
    ，適見丙○○與戊○○正在一樓大門處欲進入基隆市○○區○○路九號三樓之丙○○住處，即驅前共同毆打丙○○，致丙○○受有左小腿10×8公分之紅腫、右
    手紅腫6×6公分紅腫之傷害，心生畏懼，因此當被告二人停手後，甲○○要求前
    往樓上丙○○住處會談，丙○○亦因擔心繼續待在一樓會吵到鄰居而同意甲○○
    之要求，四人一同至丙○○位於上址三樓之住處，甲○○與己○○隨即對丙○○
    私下約戊○○出來會面表示不滿，此際因戊○○頻頻勸阻，甲○○乃令戊○○先
    行離去到樓下等待，戊○○下樓後，己○○即稱：甲○○為其老大，丙○○約他
    老大的女人出來，無論什麼事情都讓老大沒有面子，要他老大以後怎麼混。丙○○詢問應如何處理？此時己○○乃用手毆打丙○○之胸口一下施加強暴行為，致
    使丙○○胸口受有10×10公分之紅腫傷害，並稱：這種事要他老大如何開口。丙○○畏懼再遭到甲○○、己○○對其生命、身體更大之危害，因而陳稱要給付新
    台幣（下同）五萬元以解決此事，詎己○○竟接續持丙○○家中之球棒捅丙○○
    之肚子施加強暴行為，並要求丙○○應給付十萬元，且當日應先給付五萬元，另
    外五萬元則在月底前給付，己○○並認口說無憑隨即下樓至其車內取出原已備妥
    之本票一本返回丙○○住處，要求丙○○當場簽立面額五萬元一張（起訴書誤載
    為二張，應予更正）、面額一萬元本票十一張合計十二張交付甲○○、己○○。
    嗣甲○○、己○○再命丙○○交付家中鑰匙一串、身分證一只，己○○仍基於前
    揭不法所有之意圖，取走丙○○所有小型吸塵器一台、球棒一支，甲○○即先離
    開丙○○住家並將持有之丙○○家中鑰匙一串寄放在便利商店，則駕駛汽車搭載
    戊○○在丙○○住處附近徘徊等待己○○取得款項後會合，己○○則手持前揭丙○○家中所取得之球棒一支跟隨丙○○離家取款，接續對丙○○施加脅迫行為，
    使丙○○心生畏懼，先至基隆市○○路五號七樓任職之公司處借款，詎抵達公司
    後，經丙○○撥打電話與公司會計人員表示要借款，惟會計人員表示老闆不在無
    法借款，丙○○轉而撥打電話向母親丁○○○借款十萬元，經丁○○○表示僅有
    現金三萬元後，己○○隨即與丙○○一同前往台北縣瑞芳鎮○○路東泰新村十七
    號樓下，由丙○○上樓向丁○○○取得三萬元後，即拿到樓下交付與己○○，己○○並命丙○○應於晚間補足其餘二萬元及告知丙○○住家鑰匙一串在便利商店
    處後，即自行搭乘計程車前往與甲○○會合。丙○○在返家後即報警，至當日晚
    間七、八時許，己○○來電要求丙○○交付二萬元，丙○○即約定在過港路與暖
    中路之便利商店付款，己○○抵達後，為埋伏之警方當場查獲，並在其駕駛之小
    客車內起出丙○○簽立之本票十二張、吸塵器一台、球棒一支、丙○○之身分證
    等物，並循線查獲甲○○。
二、案經丙○○訴請國道高速公路警察局第一警察隊報請台灣基隆地方法院檢察署檢
    察官偵查起訴。
    理  由
一、訊據被告甲○○僅坦承於九十一年二月二十一日上午六時許，在基隆市○○區○○路九號丙○○住處樓下徒手毆打丙○○臉部二拳，惟辯稱：並未攜帶菜刀或用
    滅火器挾持丙○○至住處，乃丙○○自己擔心在一樓爭執會吵到鄰居才提議至其
    住處討論，在丙○○家中均無毆打丙○○之行為，後丙○○自己提議給付五萬元
    來解決邀約女友戊○○會面一事，己○○後來下樓拿本票上來，戊○○即在樓下
    按電鈴，我即下樓，己○○和丙○○二人自行在樓上繼續簽立本票，後來己○○
    撥打電話給我說丙○○承諾要在下班時交付五萬元，我說沒關係，己○○表示不
    能讓丙○○離開，我就交給己○○作主，後來己○○拿到三萬元後，打電話與我
    約在暖暖交流道會合。然查：
（一）被告甲○○前往丙○○住處之目的，乃有藉丙○○擅自私下邀約其女友戊○○
      見面之理由要求丙○○給付金錢之不法所有意圖，此部分除有同案被告己○○
      於偵查中供述：「在往過港路的途中，因阿發及其女友二人想要戒除海洛因毒
      癮，而被害人以前有賣過毒品，阿發的女友又被他找去，所以阿發有告訴我想
      藉此機會讓被害人拿錢出來。」等語在卷外，並參以被告甲○○、己○○已在
      一樓毆打過告訴人丙○○，此部分有被告甲○○坦承在卷，及告訴人指述遭被
      告甲○○、己○○毆打，證人戊○○證述被告二人徒手毆打告訴人丙○○，及
      告訴人提出診斷證明書一紙可稽，堪可認定。如被告甲○○沒有進一步想要索
      取金錢之目的，其已毆打過告訴人丙○○後即足以阻止其與戊○○見面，並可
      逕自帶走戊○○，但其仍與己○○一起進入告訴人丙○○家中，足見被告甲○○自始即具有進一步索取金錢之不法所有意圖，首堪認定。
（二）次查，告訴人丙○○於本院指述：後來甲○○說要到我家去談，我想在樓下會
      吵到別人所以就答應到我家。證人戊○○於本院證述：告訴人說怕吵到鄰居要
      到外面談，但不知哪一位被告提議要到樓上談，於是我們一起上樓，上樓當時
      被告手上均無拿東西等語。且被告甲○○否認有用滅火器威脅告訴人，同案被
      告己○○亦否認有持用菜刀威脅告訴人。而衡情被告甲○○、己○○如分持有
      滅火器及即具威脅性之菜刀，並欲以該工具脅迫丙○○帶其等進入屋內，其等
      應該僅需直接持用菜刀威脅丙○○即可，應無須先徒手毆打丙○○製造聲響引
      人注意後，方使用菜刀等工具強迫告訴人丙○○。並告訴人丙○○自稱怕在一
      樓太吵才同意上樓，如被告等確實曾拿出對其生命有立即威脅之刀械，其應該
      不可能僅因擔心會吵到他人而同意被告拿著威脅生命之刀械與其一同返家，是
      以告訴人指述被告持用刀械及滅火器強迫其同意返回家中，因告訴人之指述係
      以使被告成罪為目的，在與證人戊○○所述不吻合及和事理相違之情況下，攜
      帶刀械及使用滅火器此部分指述，要無可採。是以，告訴人既自陳係在擔心吵
      到他人之原因而同意被告甲○○、己○○一起到其住處，當時告訴人丙○○之
      自由意志並非被壓制至不能抗拒之程度，而係應出於自由意願同意被告等進入
      住處商談。
（三）雖被告甲○○辯稱在告訴人丙○○家中並無毆打告訴人丙○○之行為，乃告訴
      人自己提議給付款項又簽立本票交付被告。但查此部分業據告訴人丙○○指述
      在卷，足認告訴人並非自由意願而承諾給付款項及簽立本票。並依事理，本件
      告訴人係因戊○○曾交付偽鈔抵債導致其為檢警偵辦，告訴人丙○○已遭到損
      害在先，並邀約戊○○當面說明偽鈔來源亦屬合理，並無足以非難之處，戊○○顯然較為理虧，告訴人應無賠償甲○○等人之必要，是以若非遭被告甲○○
      、己○○施以強暴手段，不可能願意承諾交付款項及簽立本票，因此被告甲○○辯稱未對告訴人丙○○毆打施以強暴手段，要無可採。然告訴人雖指稱在被
      告二人在其住處期間，被告己○○先持菜刀站在其旁邊，又以拳頭打其胸口一
      拳，再改持其家中原有之球棒一支捅其肚子，下樓拿本票時，同時拿上來一個
      皮包，還宣稱其內有槍械一支等語。但查，依據證人戊○○所述上樓期間，被
      告二人手上均無攜帶任何物品，是並無證據足以認定被告己○○曾攜帶菜刀進
      入告訴人丙○○之住處，前已詳細認定。而告訴人丙○○又稱該菜刀與其家中
      菜刀長度不相同，則己○○上樓時並無攜帶刀械，該菜刀又非告訴人丙○○家
      中所有，如何憑空產生菜刀亦屬可疑，且被告己○○為警查獲時，亦未查扣任
      何菜刀，並持用菜刀一節又據被告己○○、甲○○否認，況且依據告訴人所指
      述被告己○○使用工具之過程，如果己○○已經持有具有較高威脅性之菜刀，
      何以其後須改持用告訴人丙○○家中較不具威脅性之球棒來繼續恐嚇告訴人丙○○，是以被告己○○曾使用菜刀恐嚇告訴人丙○○一節，並無證據可資證明
      ，且與事理有違，不得單以告訴人指述而逕予認定；而參照告訴人提出之診斷
      證明書記載其胸口確實有一處10×10公分之紅腫，是以告訴人指述被告己○○
      曾徒手毆打其胸部一拳，對告訴人施以強暴應屬真實；再告訴人家中之球棒一
      支，確實在被告己○○之汽車內查扣，並該球棒一支已歸還告訴人，此有贓物
      認領保管收領一紙，在卷可參，因此，告訴人指述被告己○○曾持用該球棒捅
      告訴人之肚子以此施以強暴行為，亦堪認定；至於被告己○○曾向告訴人宣稱
      其背包內有槍械一節，業據被告己○○否認，並被告己○○為警查獲時並未起
      出其持有任何槍械，是以在無其他證據可資佐證認定，告訴人單純指述尚無足
      憑信，縱上所述，堪認在告訴人丙○○家中期間，被告甲○○、己○○係基於
      犯意聯絡，由被告己○○負責對告訴人施以徒手毆打胸口及持用球棒捅肚子等
      強暴手段。而按恐嚇取財與強盜罪，同以意圖為自己或第三人不法所有主觀要
      件，其所異者，恐嚇取財不以將來惡害通知被害人為限，即以強暴脅迫為手段
      ，而被害人未達不能抗拒程度亦屬之。與強盜罪以目前危害施用強暴、脅迫，
      致使被害人喪失自由意志，不能抗拒不同（最高法院八十二年台上字第一五五
      二號判決要旨參照）。依據本件客觀情狀，被告己○○所使用之方式分別係徒
      手毆打一拳及球棒捅告訴人之肚子一下，乃屬已對告訴人丙○○施以強暴手段
      ，但因被告甲○○並未使用任何武器，其間被告己○○又曾經下樓，留下被告
      甲○○與告訴人丙○○二人單獨在告訴人丙○○住處，是以告訴人尚未達到不
      能抗拒之程度，但僅係心生畏怖方依被告等要求承諾及簽本票。
（四）再查，迄至離開告訴人丙○○家中為止，因告訴人已簽立本票十二張（面額五
      萬元一張、一萬元十一張）交付被告等收受，且又命告訴人交付身分證一只及
      取走告訴人球棒一支及吸塵器一台，此有本票十二張扣案可稽、及自被告己○○車上查獲球棒一支、吸塵器一台、告訴人丙○○身分證一只，均已歸還告訴
      人，有贓物認領保管收據一紙在卷可參，是以被告等已取得本票、吸塵器、球
      棒、身分證等財物。另告訴人雖陳稱簽立二張面額五萬元、十一張面額一萬元
      之本票，惟自被告己○○汽車查獲僅有一張面額五萬元之本票，及十一張面額
      一萬元之本票，且該扣案全數本票之票據號碼均相連，並無缺漏，而其中一張
      號碼為１７８４６２號本票，金額欄原記載五萬元又塗改為一萬元，是以告訴
      人可能因此對其開立票據之張數記載有誤，是以告訴人所開立之本票張數應係
      面額五萬元僅有一張，面額一萬元部分十一張，共計為十二張。告訴人指述被
      告己○○取走其子女照片一張，並未曾查獲被告己○○持有告訴人家人照片，
      此部分亦無法認定。另告訴人家中鑰匙一串，被告甲○○隨即將之寄放在便利
      商店內，告訴人陳稱嗣後在便利商店取回中鑰匙，是以被告等並無取得該鑰匙
      之意圖。
（五）又查，告訴人指述：被告甲○○、被告己○○要求其當日給付五萬元，因此由
      被告己○○持球棒跟隨告訴人分別前往其任職之公司借款未成，又轉往告訴人
      丙○○母親丁○○○住處借得三萬元交付被告己○○後，被告己○○方離開。
      此部分並經被告甲○○坦承就取得告訴人丙○○交付款項部分委託被告己○○
      辦理，事後被告己○○與其在暖暖交流道會合時，也告知已取得告訴人丙○○
      交付之三萬元。證人戊○○亦證述曾經聽見被告己○○告訴被告甲○○已取得
      三萬元等語。證人丁○○○亦到院證述：九十一年二月二十一日上午八時許，
      丙○○打電話說要借十萬元，我說只有三萬元，後來丙○○一個人到家中拿錢
      ，拿完錢後，他馬上離開等語。是以，被告己○○辯稱並未取得三萬元款項，
      乃為推卸之詞不足採信。告訴人指述被告己○○尾隨其分別至公司借款，並又
      轉至母親家中取得三萬元，應屬真實，應足認定。並當時告訴人與被告己○○
      分別到基隆市告訴人任職之公司及瑞芳鎮告訴人之母親家中，此客觀狀態告訴
      人丙○○應多有機會擺脫被告己○○，告訴人亦自稱雖然可逃跑但是擔心被告
      等會對子女不利及報復，當然選擇花錢消災等語，是以告訴人此際雖有被告己○○跟在身邊，但就客觀狀態及告訴人主觀之想法，均僅係心生畏怖而交付金
      錢，告訴人並未達喪失自由意志不能反抗之程度。末以告訴人指述被告己○○
      以宣稱有槍械之言語挾持他取款等情，因並未自被告己○○身上查扣任何槍械
      ，告訴人此部分指述無證據足資證明，尚無可採。據此堪信，被告甲○○、己○○基於共同犯意聯絡，推由被告己○○負責繼續以手持球棒跟隨告訴人丙○○施以脅迫之不法方式，令告訴人丙○○心生畏懼，而交付財物三萬元。
二、按本票為表彰財產上權利之文書，具有經濟價值，且為有體物，與銀行存摺、郵
    局儲蓄存款簿、股票、車票等，同屬民法上「物」之範圍，為財產犯罪之客體，
    是以本票應屬具體之財物，且本票為有價證券，且有交易價格，得為轉讓流通，
    執有本票即得行使票據權利，縱然本票為恐嚇所得之物，但如事後轉讓善意第三
    人，該善意第三人仍得主張票據權利，是以在本票交付之際，即已成立恐嚇既遂
    罪，不以確實交付票面金額財物為必要（司法院（73）廳刑一字第七四０號座談
    會意見參照）。核被告甲○○所為係犯刑法第二百七十七條第一項傷害罪、第三
    百四十六條第一項之恐嚇取財罪。公訴意旨雖認應依刑法第三百三十條第一項之
    加重強盜罪處斷，但按刑法上恐嚇取財罪之「恐嚇」，固係指以危害通知他人，
    使該人主觀上生畏怖心之行為，然此危害之通知，並非僅限於將來，其於現時以
    危害相加者，亦應包括在內。因是，恐嚇之手段，並無限制，其以言語、文字為
    之者無論矣，即使出之以強暴、脅迫，倘被害人尚有相當之意思自由，而在社會
    一般通念上，猶未達於不能抗拒之程度者，仍屬本罪所謂「恐嚇」之範疇。至於
    危害通知之方法，亦無限制，無論明示之言語、文字、動作或暗示之危害行為，
    苟已足使對方理解其意義之所在，並足以影響其意思之決定與行動自由者均屬之
    。故其與強盜之區別，端在所為之強暴、脅迫，其於社會一般通念上，是否足以
    抑制被害人之意思自由，至於不能抗拒，以為財物之交付為斷，倘其尚未達到此
    一程度，雖係意圖為自己不法之所有而出之以強暴、脅迫，亦僅應成立恐嚇取財
    罪，最高法院八十一年度台上字第八六七號判決要旨參照。而本件被告依據本院
    前揭認定雖有強暴脅迫手段之實施，但尚不至令告訴人達到不能抗拒之程度，僅
    係出於畏怖心而交付財物，因此公訴人認應論以加重強盜罪尚有未洽，惟起訴事
    實相同，爰依法變更起訴法條，併予敘明。被告甲○○與己○○二人具有犯意聯
    絡及行為分攤，為共同正犯。被告所犯恐嚇取財罪與傷害罪間，有方法結果之牽
    連關係，為牽連犯，應從一重之恐嚇取財罪處斷。爰審酌被告藉故向告訴人恐嚇
    財物之犯罪手段惡劣，取得財物價值本票金額高達十六萬元，現金部分已取得三
    萬元，惟幸未對告訴人造成嚴重之傷害，犯後態度等一切情狀，量處有期徒刑如
    主文所示之刑。扣案本票十二張為被告所有且係犯罪所得之物，應予沒收。至球
    棒一支雖為犯罪所用之物但為告訴人所有，不得沒收併予敘明。
三、公訴意旨另略以：被告甲○○、己○○等共同以菜刀、滅火器等物喝令強迫丙○○帶領前往其住處，並在丙○○住處私行拘禁丙○○，及強迫丙○○四處借款交
    付，另涉有刑法第三百零二條之私行拘禁或以其他非法方法剝奪行動自由罪嫌。
    按犯罪事實應依證據認定之，無證據不得推定其犯罪事實；次按不能證明被告犯
    罪或其行為不罰者，應諭知無罪之判決，刑事訴訟法第一百五十四條、第三百零
    一條第一項分別定有明文。但查，本件依據前揭認定並無使用菜刀、滅火器等物
    ，且告訴人係出於自由意志同意被告等至其家中，故並無剝奪行動自由之問題，
    又在告訴人家中被告等目的係在取得財物，並無將被告拘禁在家中之意思，且告
    訴人陳述之被告犯罪過程中其並無曾經企圖離開而遭到被告等阻止之行為，顯然
    亦無證據足資認定被告等有將告訴人丙○○私行拘禁之犯行，再被告己○○尾隨
    告訴人取款部分，因借款地點均係由告訴人決定前往，亦無涉剝奪行動自由之問
    題。是以被告等應無涉犯刑法第三百零二條第一項之罪，原應為無罪之諭知，然
    公訴人認此部分犯行如成立犯罪與前揭有罪部分為牽連犯之裁判上一罪關係，爰
    不另為無罪之諭知。
據上論結，應依刑事訴訟法第二百九十九條第一項前段、第三百條、刑法第二十八條
刑法第三百四十六條第一項、第二百七十七條第一項、第五十五條、第三十八條第一
項第三款，罰金罰鍰提高標準條例第一條前段，判決如主文。
本案經檢察官李辛茹到庭執行職務。
中      華      民      國      九十一      年    十二    月    二十四  日
                                      臺灣基隆地方法院刑事第二庭
       法  官    王  翠  芬
右正本證明與原本無異。
對於本件判決如有不服，應於收受送達後十日內，向本院提出上訴書狀，上訴於臺灣
高等法院，並按他造當事人之人數附具繕本。
                                            書記官    陳  碧  玉
中      華      民      國      九十一      年    十二    月    二十七  日
附錄論罪法條
刑法第三百四十六條第一項：
意圖為自己或第三人不法之所有，以恐嚇使人將本人或第三人之物交付者，處六月以
上五年以下有期徒刑，得併科一千元以下罰金。
刑法第二百七十七條第一項：
傷害人之身體或健康者，處三年以下有期徒刑，拘役或一千元以下罰金。
